【裁判字號】    89,訴,1742
【裁判日期】    891004
【裁判案由】    分配表異議之訴
【裁判全文】
臺灣臺南地方法院民事判決  八十九年度訴字第一七四二號
    原      告  乙○○
    訴訟代理人  侯清治律師
                蔡信泰律師
    被      告  甲○○      住.
    訴訟代理人  翁秋銘律師
右當事人間請求分配表異議之訴事件，本院判決如左：
    主    文
被告就坐落台南縣佳里鎮○○○段七九二地號土地所設定之抵押債權新台幣貳拾萬元
，其所約定每佰元日息壹角計算之違約金，應減為按年息百分之五計算之違約金。
本院民事執行處八十九年六月十五日所製作之分配表，就被告第一順位抵押債權新台
幣貳拾萬元，違約金按每佰元日息壹角計算，共計新台幣貳佰壹拾捌萬捌仟壹佰捌拾
壹元之記載，應更正減為按年息百分之五計算之違約金，共計新台幣壹拾柒萬伍仟玖
佰肆拾伍元。
訴訟費用由被告負擔。
    事    實
甲、原告方面：
一、聲明：求為判決如主文所示。
二、陳述：
（一）原告對本院八十八年度執字第一七八號債務人拍賣抵押物事件，於八十九年七
      月十日分配之分配表不表同意，依強制執行法第三十九條規定，已於八十九年
      七月四日向民事執行處聲明異議在案。
（二）因拍賣抵押物事件係屬非訟事件，除違約金額過高訴由法院依民法第二百五十
      二條規定核減至相當之數額外，債務人無拒絕履行之藉口，是違約金過高之核
      減，法院得依職權為之，亦得由債務人訴請法院核減。又違約金是否過高，應
      就債務人若能如期履行債務時，債權人可得享受之一切利益為衡量之標準，而
      非以僅約定一日之違約金額若干為衡量之標準，本件被告聲稱對原告有新台幣
      （下同）二十萬元之抵押權登記，依登記內容有被告有債權二十萬元，利息每
      百元日息三分三厘，違約金約定依每百元日息依壹角計算，被告並以上開債權
      聲請拍賣抵押物，經鈞院八十八年度執字第一七八號強制執行事件拍賣抵押物
      即台南縣佳里鎮○○○段七九二地號土地（下簡稱系爭土地），拍賣金額為一
      百八十三萬二千元，鈞院執行處以被告請求每百元日息三分三厘計算之利息，
      於法不合，故依法以年利率百分之二十計算利息係七十萬三千七百八十一元列
      入分配表，然被告請求違約金按每百元日息壹角計算高達一百二十八萬四千四
      百元列入分配表中，顯然過高，法院應得減至相當金額，請求鈞院依職權酌減
      違約金，將違約金部分核減為「自七十一年九月十九日起至八十九年四月十八
      日止」按年利率百分之五計算，應係新台幣十七萬五千九百四十五元。超過該
      部分之違約金債權應不得列入分配表，故依法提起本訴。
（三）違約金過高及應酌減之理由如下：
  １、據被告抵押權設定契約書所載違約金係每百元日息壹角，則年利率達百分之三
      六點五，顯然過高，何況本案利息又因過高而由法院依法以年利率百分之二十
      為計算，其利息係七十萬三千七百八十一元，則被告之利息應在利息受償中已
      可包容。
  ２、銀行放款逾期違約金，均按約定利息百分之十計算違約金，惟銀錢業係以放款
      為營業，不但有營業稅、人員薪津設備等經費負擔，且尚有他人存款之應付利
      息負擔，而被告顯無上述各項負擔。
  ３、衡量上述各情，自七十一年九月十九日起至八十九年四月十八日止，按年利率
      百分之五計算支付違約金應屬恰當。
（四）對被告抗辯之陳述：
  １、強制執行法第四十一條規定之分配表異議之訴，乃因解決未終結之異議而提起
      之訴，故對於被告分配債權之全部或一部不存在，亦可提起分配表異議之訴，
      如違約金被酌減部分不存在之類是，否則既無從阻止執行法院依原定分配表實
      行分配，亦無從達到請求更正分配表之目的，故原告因認為約金過高訴請酌減
      ，並就酌減而不存在之違約金債權部分，提起分配表異議之訴，乃依法行事。
  ２、又執行債務人乙○○外，另三人鹿銀柱、鹿川州、鹿川仁均為抵押物拍賣裁定
      相對人鹿大欉之繼承人，然本件之主債務人係原告，鹿大欉為物保人，而原告
      及鹿川州、鹿川仁係因抵押物拍賣裁定之相對人鹿大欉死亡之繼承關係而為繼
      承該連帶保證債務，而成為執行事件之債務人，是原告就本件執行事件而言，
      既為主債務人亦為連帶保證人，則原告為何不得提起分配表異議之訴？且分配
      表異議之訴之原告，依法祇須於分配期日前，對反對分配表異議之債權人提起
      ，並無規定由主債務人一人不得提起，原告既為聲明異議之債務人，由其一人
      提起異議之訴並無當事人不適格之問題。
  ３、對於分配表異議之事由，舊法第三十九條原規定「債權人或債務人對於分配表
      金額之計算及分配次序，有不同意者，應於分配期日前向執行法院提出書狀，
      聲明異議、，故實務上認為異議之事由，僅限於分配表金額之計算及分配之次
      序，而不包括債權不存在之異議在內。舊法將之排除不許異議，顯係立法之疏
      誤，故新法為解決前述缺失，已將條文修正為「債權人及債務人對於分配表所
      載各債權人之債權分配金額有不同意者....  」因此，債權人及債務人對於各
      債權人債權存否、債權金額之範圍以及債權優先次序等實體上之事由，均得異
      議，而執行法院對於異議認為正當，而債權人或債務人有反對之陳述者，應通
      知聲明異議人由聲明異議人另行提起分配表異議之訴，本件原告提起分配表異
      議之訴乃依法而為。
三、證據：提出土地謄本及本院民事執行處強制執行金額計算分配表一份為證。
乙、被告方面：
一、聲明：求為判決：原告之訴駁回，訴訟費用由原告負擔。
二、陳述：
（一）原告之起訴，雖係對強制執行程序中，法院製作之分配表，提起異議之訴，然
      起訴狀事實及理由之記載，卻係其不服執行名義所本之確定裁判已載之應給付
      被告之違約金，原告之訴，似風馬牛不相及也。
（二）該強制執行程序依已確定之裁定內容為執行，執行法院既依已確定之裁定製作
      分配表，應無違誤。
（三）又該執行事件之執行債務人有四人，除原告外，另有鹿銀柱、鹿川州、鹿川仁
      ，縱須提起異議之訴，循理亦應由該四人共同提起，原告一人提起，其訴顯非
      適法。
（四）違約金之約定與計算，原「相對人鹿大欉」對此並無異議，且該裁定亦已確定
      ，茍該執行債務人四人繼承「相對人鹿大欉」而取得執行標的之所有權，循理
      也應該概括承受「相對人鹿大欉」前開無異議而承諾之違約金債務，而受其拘
      束，今原告再提異議，顯無理由。
三、證據：提出本院八十四年度拍字第九七四號民事裁定一份為證。
丙、本院依職權調取本院八十八年度執字第一七八號民事執行卷宗
    理    由
一、按〔債權人或債務人對於分配表所載各債權人之債權或分配金額有不同意者，應
    於分配期日一日前，向執行法院提出書狀，聲明異議〕。〔異議未終結者，為異
    議之債權人或債務人，得向執行法院對為反對陳述之債權人或債務人提起分配表
    異議之訴〕。強制執行法第三十九條第一項、第四十一條第一項本文分別定有明
    文。經查原告為本院八十八年度執字第一七八號，債權人即被告甲○○，債務人
    鹿銀柱、鹿川州、鹿川仁及被告之拍賣抵押物事件，因對本院八十九年六月十五
    日製作，定於八十九年七月十日分配之分配表，其中記載參與分配之債權人即被
    告主張之違約金過高，而於同年七月四日以書狀向本院民事執行處聲明異議，被
    告對於原告之聲明異議於八十九年七月七日為反對之陳述，本院執行處於八十九
    年八月十五日發函通知原告，原告於八十九年八月十八日接獲本院民事執行處起
    訴函知十日內之八十九年八月二十四日提起本件訴訟等情業經本院調閱上開執行
    卷宗查核屬實，原告提起本件分配表異議之訴，核與前開規定相符，自屬合法。
    次按所謂必要共同訴訟係指訴訟標的對於數人必須合一確定，依法律或法理，必
    須數人一同起訴或被訴始為當事人適格者，而依前開〔異議未終結者，為異議之
    債權人或債務人，得向執行法院為反對陳述之債權人或債務人提起分配表異議之
    訴〕之規定內容觀之，只要是依法為異議之債權人或債務人，即可對為反對陳述
    之債權人或債務人提起分配表異議之訴，並無全體債權人或全體債務人須一同起
    訴或一同被訴之規定及必要，是分配表異議之訴應非固有必要共同訴訟，原告既
    係執行事件之債務人，且於執行程序中對分配表為異議，則其對為反對陳述之被
    告提起分配表異議之訴，自屬合法，並無當事人不適格等情，均先予敘明。
二、本件原告起訴主張：原告於七十一年間向被告借款二十萬元，並約定清償日期為
    七十一年九月十八日，利息自七十一年四月十八日起每百元三分三厘計算，遲延
    利息及違約金均按每百元壹角計算，由原告之父鹿大欉提供其所有之系爭土地設
    定抵押權予被告供該債務之擔保，因原告未清償該債務，被告乃以鹿大欉為相對
    人取得本院八十四年度拍字第九七四號民事裁定，嗣鹿大欉死亡，系爭土地由原
    告及訴外人鹿銀柱、鹿川州、乙○○、鹿川仁共同繼承，被告乃持上開抵押物拍
    賣之執行名義，以原告及訴外人鹿銀柱、鹿川州、乙○○、鹿川仁為債務人聲請
    本院以八十八年度執字第一七八號強制執行事件拍賣系爭土地，拍賣價金共一百
    八十三萬二千元，本院執行處於八十九年六月十五日製作之分配表，就被告之違
    約金債權部分，按每百元日息壹角計算，記載其應受分配金額為一百二十八萬四
    千四百元，顯然過高，應予核減，原告對該分配表不表同意，已向本院民事執行
    處聲明異議，因被告對原告之聲明異議，為反對之陳述，原告乃起訴請求酌減違
    約金，並依強制執行法第四十一條規定提起本訴等語。
三、被告則以：本院八十八年度執字第一七八號之執行事件之執行債務人除原告外，
    另有鹿銀柱、鹿川州、鹿川仁三人，若要提起異議之訴應由該四人共同提起，原
    告一人提起本訴，顯非適法。又該執行事件係依已確定之八十四年度拍字第九七
    四號民事裁定之裁定內容為執行，並無違誤，而就違約金之約定及計算，原裁定
    相對人即原告之被繼承人鹿大欉並無異議而確定，原告及其他三位債務人即應概
    括繼承該違約金債務，而受其拘束，原告提起異議顯無理由等語，茲為抗辯。
四、原告主張其於七十一年間向被告借款二十萬元，並約定清償日期為七十一年九月
    十八日，利息自七十一年四月十八日起每百元三分三厘計算，違約金按每百元壹
    角計算，由原告之父鹿大欉提供其所有之系爭土地設定抵押權予被告供該債務之
    擔保，因原告未清償該債務，被告乃以鹿大欉為相對人取得本院八十四年度拍字
    第九七四號准予拍賣系爭土地之民事裁定，嗣鹿大欉死亡，系爭土地由原告及訴
    外人鹿銀柱、鹿川州、乙○○、鹿川仁共同繼承，被告乃持上開抵押物拍賣之執
    行名義，聲請本院以八十八年度執字第一七八號強制執行事件拍賣系爭土地，拍
    賣價金共一百八十三萬二千元，本院執行處於八十九年六月十五日製作之分配表
    ，就被告之違約金債權部分，按每百元日息壹角計算，記載其應受分配金額為一
    百二十八萬四千四百元等事實，業據原告提出土地謄本及本院民事執行處強制執
    行金額計算分配表各一份為證，並為被告所不爭執，堪信為真實。
五、按當事人約定如債務人不於適當時期履行債務時，即須支付違約金者，其違約金
    係以強制債務之履行為目的，為確保債權效力之一種強制罰，其約定自屬有效，
    惟約定之違約金額過高者，法院得減至相當之數額，民法第二百五十二條定有明
    文。依上開規定法院若認違約金之約定過高，自有權酌減之，且債務人亦得訴請
    法院酌減。又抵押物拍賣裁定，係依非訟程序審理，且僅就聲請人拍賣抵押物是
    否符合法律要件而為准否拍賣之裁定，並未就抵押債權存否及數額若干等實體事
    項為審理，亦無既判力，債務人對抵押債權之存否及金額等實體事項若有爭執，
    均尚得起訴請求確認，本件被告係以本院八十四年度拍字第九七四號抵押物拍賣
    裁定為執行名義，聲請拍賣抵押物，而原告係該抵押債權之債務人，此為被告所
    不爭執，並有裁定一紙在卷可憑，則原告對被告主張之抵押債權數額等實體事項
    若有爭執，自有訴請法院審理之權，被告抗辯就抵押債權數額原告應受抵押物拍
    賣裁定拘束，不得再行起訴爭執，顯無足採。
六、又按當事人約定契約不履行之違約金過高者，法院固得依民法第二百五十二條以
    職權減至相當之數額，是否相當仍須依一般客觀事實、社會經濟狀況及當事人所
    受損害情形，以為酌定標準；且違約金是否過高，應就債務人若能如期履行債務
    時，債權人可得享受之一切利益為衡量標準，而非僅約定一日之違約金額若干為
    衡量標準（最高法院四十九年台上字第八０七號、五十年台上字第一九號判例參
    照）。本件被告對原告之二十萬抵押債權，所約定之違約金，為「每百元日息壹
    角」，利息則為「每百元日息參分參厘計算」，此有被告提出之抵押權設定契約
    書，附於本院八十八年度執字第一七八號強制執行卷宗可按，就違約金部分，依
    其約定並非事先預定損害賠償總額，應係屬懲罰性之違約金甚明，經換算其違約
    金高達年息百分之三十六點五，遲延利息則為年息百分之三十六點五，若許債權
    人同時可請求如此高之遲延利息及違約金，顯然對債務人相當不公平，雖該分配
    表就遲延利息部分，依民法第二百零五條規定：「約定利率，超過週年利率百分
    之二十者，債權人對於超過部分之利息，無請求權」，而逕列為「年息百分之二
    十」，然衡諸社會經濟狀況及一般客觀事實，則違約金達年息百分之三十六點五
    顯然過高，本院審酌本件已有遲延利息之約定，又被告係第一順位之抵押權人，
    隨時均可就抵押物求償，較無風險，且目下金融機關之利息雖有下降趨勢，但向
    金融機關貸借有諸多不便及限制，尚難一概而論，復參之民間商業取息標準，輒
    在年息百分之二十至三十間之情況，認本件被告所請求之遲延利息既已高達年息
    百分之二十，則原告主張本件違約金應酌減為年息百分之五，尚屬允當。從而，
    原告請求將本院民事執行處八十九年六月十五日所製作之分配表，就被告之第一
    順位抵押債權二十萬元，違約金部分所為按每百元日息壹角計算之違約金一百二
    十八萬四千四百元之記載，更正減為按年息百分之五計算之違約金，即十七萬五
    千九百四十五元，洵屬正當，應予准許。
七、據上論結，原告之訴為有理由，依民事訴訟法第七十八條，判決如主文。
中      華      民      國    八十九    年      十      月     四      日
                                臺灣臺南地方法院民事第一庭
~B法      官  童來好
右為正本係照原本作成
如不服本判決，應於判決送達後廿日內向本院提起上訴
中      華      民      國    八十九    年      十      月     五      日
~B法院書記官  鄭佩玉


司法院資訊處製作；財團法人民間司法改革基金會備份。
